【裁判字號】    95,訴,846
【裁判日期】    951027
【裁判案由】    偽造有價證券
【裁判全文】
臺灣臺北地方法院刑事判決               95年度訴字第846號
公  訴  人  臺灣臺北地方法院檢察署檢察官
被      告  乙○○
                      號7樓
選任辯護人  蔡文彬律師
            姚宗樸律師
上列被告因偽造有價證券案件，經檢察官提起公訴（94年度偵字
第19575號），本院判決如下：
    主    文
乙○○意圖供行使之用，而偽造有價證券，處有期徒刑壹年拾月
。偽造「丙○○」名義為共同發票人之面額新台幣壹仟參佰伍拾
萬元，發票日為民國九十二年七月九日，到期日為九十三年七月
九日之本票部分及偽造之「丙○○」印章壹枚均沒收。
    事    實
一、乙○○與丙○○（已於民國九十四年六月三十日病逝）係父
    子關係。因乙○○債信不良，雖得丙○○之概括授權，自行
    簽發丙○○為發票人，付款人為華南商業銀行建成分行（下
    稱華南銀行）之支票使用，但丙○○並未授權乙○○以丙○○之名義開立本票。嗣乙○○為籌措工程之先期作業開辦費
    ，欲向焦治國借款，而簽發面額新台幣（下同）一千三百五
    十萬元之丙○○支票一張交付焦治國後，並於九十二年七月
    九日下午，在其位於臺北市大安區○○○路○段二○六號十
    三樓辦公室內，復為取信於焦治國，竟基於意圖供行使之用
    之犯意，未經丙○○之同意，利用其於不詳時地委託不知情
    不詳店名刻印人員偽造之丙○○印章一枚，於發票日為九十
    二年七月九日，到期日為九十三年七月九日，同面額之本票
    上，偽蓋印文及偽造「丙○○」簽名各一枚，而偽造完成「
    丙○○」名義為共同發票人之本票一紙，並交付焦治國而行
    使之，用以擔保上開支票借款之兌現。嗣乙○○於清償期屆
    至仍無法償還款項，焦治國遂持上揭本票，向本院民事庭聲
    請本票裁定，經本院於九十三年九月二日以九十三年度票字
    第三七三四六號裁定准予強制執行確定，嗣後丙○○委由其
    子陳宇恭於九十四年五月三十日向本院查詢案情後，始知悉
    上情。
二、案經丙○○委由甲○○告訴及臺北市政府警察局中山分局報
    告臺灣臺北地方法院檢察署檢察官偵查起訴。
    理    由
一、按被告以外之人於審判外之言詞或書面陳述，除法律有規定
    者外，不得作為證據，刑事訴訟法第一百五十九條第一項定
    有明文，此即學理上所稱之「傳聞證據排除法則」，而依上
    開法律規定，傳聞證據原則上固無證據能力，但如法律別有
    規定者，即例外認有證據能力。又按被告以外之人於偵查中
    向檢察官所為之陳述，除顯有不可信之情況者外，得為證據
    此觀諸同法第一百五十九條之一第二項規定甚明。查本判決
    下列所引用之證人焦治國於偵查中向檢察官所為之陳述，及
    證人即告訴代理人甲○○於警詢及向檢察官所為之陳述，屬
    於審判外之陳述，為傳聞證據，然證人焦治國、甲○○分別
    於九十五年三月二十八日偵查中，及本院九十五年九月二十
    二日審理時，已分別基於證人地位、經合法具結、並在賦予
    被告對質詰問機會之情形下為證述，則其前開陳述，依照上
    揭說明，自有證據能力。
二、訊據被告乙○○對上揭犯罪事實於本院審理中坦承不諱，核
    與證人焦治國於偵查中結證稱：被告拿其父丙○○的支票來
    借款，並說有得到丙○○的同意，本案本票是被告同時在台
    北市○○○路事務所內開立的，我拿了以後去照會支票，支
    票信用沒有問題，印鑑也符合，所以我隔天就匯款給被告等
    語（偵查卷第八三頁）。證人甲○○於本院結證稱：從八十
    八年起擔任丙○○秘書至丙○○九十四年六月三十日過世止
    ，幫丙○○處理他生前的財產包含乙○○開丙○○支票的問
    題，以及向政府催討被侵占的財產。知道丙○○有把印章及
    華南銀行之支票簿交予被告，因為被告自己申請支票好像有
    困難，所以被告向丙○○借支票來用。直到九十四年五月三
    十日在臺北地院才查到有本票裁定的案件，丙○○知道後指
    示我們提起確認本票債權不存在及提起告訴被告偽造有價證
    券，因為被告簽的這張本票，沒有經過丙○○的授權，因為
    丙○○只有將支票及支票章交給被告使用，不可能連名字都
    授權被告簽等語（本院卷第六四至六六頁），此外並有上開
    本票影本一紙附卷足憑（九十四年度偵字第一九五七五號卷
    第三二頁）。
三、本案起訴書犯罪事實欄認被告盜用丙○○華南銀行之印鑑章
    部分，經本院依職權向華南銀行調閱丙○○之支票帳戶開戶
    資料後，依華南銀行九十五年七月十九日（九五）華建存字
    第○九五○○二一四號函附之丙○○支票存款往來約定書上
    （見本院卷第二二、三一頁），所留存之印鑑章印文，與本
    案上揭本票影本上之丙○○印文明顯不符，難認被告係盜用
    丙○○該支票帳戶之印鑑章而簽發本案之本票，是公訴人就
    此部分犯罪事實，於本院審理時當庭更正為：被告自行偽刻
    丙○○之印章使用一節，雖為被告所否認，並辯稱：丙○○
    有三、四個印章交予其使用，並未另行偽刻印章云云，其辯
    護人並提出另案丙○○之委任狀影本為證。惟經本院以肉眼
    比對結果，該委任狀上丙○○之印文與本案本票上丙○○印
    文之字體形狀及筆畫粗細，顯有不同，被告辯稱並未另行偽
    造丙○○印章云云，應屬虛妄。被告偽造「丙○○」之印章
    ，未經授權使用該印章及偽造署押，進而開立本票之犯行，
    應屬明確。
四、辯護人為被告辯護另稱：本票應屬無條件支付，然本案之本
    票有記載擔保字樣，並非票據法上無條件支付之本票云云。
    按票據法第十二條明定：「票據上記載本法所不規定之事項
    者，不生票據上之效力。」查本案本票上雖記載有「此本票
    為支票擔保，華銀帳號00000000之九建成分行，支
    票兌現後，此本票無效。」等字樣，然該字樣與票據法第一
    百二十條第一項第四款無條件擔任支付之記載相違，依照上
    揭說明，該記載不生票據上之效力，亦即本案被告偽造丙○○名義共同簽發之本票仍屬有效，無解於偽造本票犯行之成
    立。本案被告偽造有價證券之犯行，罪證明確，自應依法論
    罪科刑。
五、核被告所為，係犯刑法第二百零一條第一項之偽造有價證券
    罪。查被告行為後，刑法於九十四年一月七日修正、九十四
    年二月二日總統公布，於九十五年七月一日施行，其中修正
    第二條、第三十三條規定。按行為後法律有變更者，適用行
    為時之法律，但行為後之法律有利於行為人者，適用最有利
    於行為人之法律，現行刑法第二條第一項訂有明文，此即從
    舊從輕原則。此條規定乃與刑法第一條罪刑法定主義契合，
    而貫徹法律禁止溯及既往原則，係規範行為後法律變更所生
    新舊法律比較適用之準據法，是刑法第二條本身雖經修正，
    但刑法第二條既屬適用法律之準據法，本身尚無比較新舊法
    之問題，應一律適用裁判時之現行刑法第二條規定以決定適
    用之刑罰法律。查刑法第二百零一條第一項之偽造有價證券
    罪，法定刑得併科銀元三千元以下罰金，據修正後刑法施行
    法增訂第一條之一：「中華民國九十四年一月七日刑法修正
    施行後，刑法分則編所定罰金之貨幣單位為新臺幣。九十四
    年一月七日刑法修正時，刑法分則編未修正之條文定有罰金
    者，自九十四年一月七日刑法修正施行後，就其所定數額提
    高為三十倍。但七十二年六月二十六日至九十四年一月七日
    新增或修正之條文，就其所定數額提高為三倍」及刑法第三
    十三條第五款修正為：「主刑之種類如下：五、罰金：新臺
    幣一千元以上，以百元計算之」等規定，是依修正後之法律
    ，刑法第二百零一條第一項之偽造有價證券罪所得科處之罰
    金刑最高為新臺幣九萬元、最低為新臺幣一千元；然依被告
    行為時之刑罰法律，即罰金罰鍰提高標準條例第一條前段規
    定之提高倍數十倍及刑法第三十三條第五款規定之罰金最低
    額一元計算，該罪之罰金刑最高為銀元三萬元，最低額為銀
    元一元，若換算為新臺幣，最高額雖與新法同為新臺幣九萬
    元，然最低額僅為新臺幣三元。因此，比較上述修正前、後
    之刑罰法律，自以被告行為時關於科處罰金刑之法律較有利
    於被告。被告利用不知情不詳姓名刻印人員偽刻「丙○○」
    印章一枚，為間接正犯。又行使偽造有價證券罪之低度行為
    應為變造有價證券罪之高度行為所吸收；偽造「丙○○」印
    章、印文及偽造丙○○署押各一枚之行為，則為偽造有價證
    券之階段行為，均不另論擬。
六、查本案被告偽造丙○○名義共同簽發本票，其動機係為供借
    款擔保之用，且已先交付同面額之丙○○支票予借款人即證
    人焦治國，經焦治國向銀行查證後，認該支票債信良好，已
    如前述，故被告偽造丙○○之本票，並無詐欺之意圖，且事
    後業已清償欠款，本院斟酌情形，認以本件犯罪之具體情狀
    及行為背景觀之，確屬情輕法重，客觀上足以引起社會一般
    人之同情，縱宣告法定最低度之刑猶嫌過重，爰依刑法第五
    十九條之規定酌減其刑，並審酌被告身為建築師，為專業人
    士，因商業上調借款項之需要而為本件犯行之動機、目的，
    犯後尚知所悔悟等一切情狀，量處如主文所示之刑。本案上
    開偽造之「丙○○」名義共同發票之本票部分及偽造之「丙○○」印章一枚，雖未扣案，不問屬於犯人與否，各依刑法
    第二百零五條、第二百十九條之規定沒收。至本票上偽造之
    「丙○○」署押及偽蓋之「丙○○」印文各一枚，因附著於
    上開本票，本院尚無庸另為沒收之諭知。
據上論斷，應依刑事訴訟法第二百九十九條第一項前段，刑法第
二條第一項前段，刑法第二百零一條第一項、第五十九條、第二
百零五條、第二百十九條，罰金罰鍰提高標準條例第一條前段，
判決如主文。
本案經檢察官林禎瑩到庭執行職務。
中    華    民    國    95    年    10    月    27    日
                  刑事第十庭審判長法  官  吳秋宏
                                  法  官  林柏泓
                                  法  官  紀文惠
以上正本證明與原本無異。
如不服本判決，應於判決送達後10日內，向本院提出上訴狀。
                                  書記官  劉新怡
中    華    民    國    95    年    10    月    27    日
附錄本案論罪科刑法條全文
中華民國刑法第201條
（有價證券之偽造變造與行使罪）
意圖供行使之用，而偽造、變造公債票、公司股票或其他有價證
券者，處3年以上10年以下有期徒刑，得併科3千元以下罰金。
行使偽造、變造之公債票、公司股票或其他有價證券，或意圖供
行使之用，而收集或交付於人者，處1年以上7年以下有期徒刑，
得併科3千元以下罰金。


司法院資訊處製作；財團法人民間司法改革基金會備份。
